臺灣臺北地方法院刑事判決
110年度訴字第511號
公  訴  人  臺灣臺北地方檢察署檢察官
被      告  范峻恩



選任辯護人  范值誠律師
            林桓誼律師
            羅凱正律師
上列被告因貪污等案件，經檢察官提起公訴（109年度偵字第312
48號、110年度偵字第2720、2721號），本院判決如下：
    主  文
范峻恩犯公務員利用職務上機會詐取財物罪，處有期徒刑壹年拾
月，褫奪公權貳年。又公務員假借職務上機會，故意犯無故變更
公務機關電腦電磁紀錄罪，處有期徒刑壹年貳月。應執行有期徒
刑貳年。緩刑伍年，緩刑期間付保護管束，並應於本判決確定之
日起壹年內向指定之政府機關、政府機構、行政法人、社區或其
他符合公益目的之機構或團體，提供壹佰伍拾小時之義務勞務，
並接受法治教育陸場次。褫奪公權貳年。
已繳交之犯罪所得新臺幣貳萬貳仟柒佰伍拾元、附表一、二「偽
造之署押」欄所示偽造之署押，均沒收。
    犯罪事實
范峻恩（就如附表二編號11所示申請案不構成公文書不實登載
  罪，就如附表一、附表二所示住警器申請案，均不構成行使公
  務員登載不實文書之行使罪，詳後述不另為無罪諭知部分）自
  民國107年3月起任職於臺北市政府消防局第三救災救護大隊八
  德分隊（下稱八德分隊）隊員迄今，負責管轄區域內各類場所
  消防設備安全檢查事務，為依法令服務於地方自治團體所屬機
  關而具有法定職務權限之公務員。其明知臺北市政府消防局推
  廣設置住宅用火災警報器細部執行計畫，消防局以編列預算及
  民間團體捐贈方式，針對未設火警自動警報設備之特定補助住
  戶進行發放（安裝）住宅用火災警報器（下稱住警器）。住警
  器以補助同一人同一地址補助一組為原則，不得重複安裝。另
  依該計畫執行分工表項次三，各救災救護大隊於受理民眾申請
  補助時，需協助民眾填寫補助申請表，並就安裝對象資格進行
  審查，且為避免民眾重複申請，需先以住警器安裝補助系統查
  詢確認無重複安裝等條件後，採「發送為主、安裝為輔」進行
  補助，各分隊發放或安裝完成後，應立即登入臺北市政府住警
  器安裝補助系統（下稱臺北市補助系統）鍵入相關資料備查等
  事實，仍分別為下列行為：
㈠自107年3月起至108年2月執行「臺北市政府消防局107年度補助
  本市市民安裝住宅用火災警報器」、「臺北市政府消防局107
  年度動支本府第二預備金補助本市市民安裝住宅用火災警報器
  」及「臺北市政府消防局108年度補助本市市民安裝住宅用火
  災警報器」住警器發放及安裝案期間，明知需由民眾據實填寫
  「臺北市政府消防局補助安裝住宅用火災警報器申請表」（下
  稱申請表），由消防分隊之承辦公務員審核並於其於執掌上製
  作之「臺北市政府消防局補助安裝住宅用火災警報器審查表及
  領用表」（下稱領用表），或於消防分隊之承辦公務員審核申
  請表並於其於執掌上製作之資格條件審查結果欄位內登載符合
  補助規定，並登載於臺北市補助系統，始可完成發放安裝之程
  序，竟仍意圖為自己不法之所有，基於利用職務上之機會詐取
  財物、行使偽造私文書、公文書不實登載之犯意，利用上揭審
  核、安裝住警器之職務上之機會，自107年7月起至108年2月間
  ，偽造如附表一、二所列不實姓名、出生年月日、國民身分證
  統一編號、電話及簽名署押之申請表等私文書，並就前開不實
  如附表一及附表二編號12至21所示申請表中所對應由其職掌上
  製作之領用表公文書內之資料核對、審查意見等欄位，佯以「
  經核對申請表相關資料無繕寫錯誤」、「合於補助規定…」，
  並偽造簽名署押於附表一及附表二編號11至21之領用表上，且
  就前開不實如附表二編號1至10、22至97所示申請表中所對應
  由其職掌上製作之公文書內之資格條件審查結果欄位，佯以「
  與申請資格相符」後，逐級陳報臺北市政府消防局辦理核結而
  行使該等不實之申請表私文書，使臺北市政府相關承辦人員陷
  於錯誤，誤認如附表一、二所列之申請人確有申請住警器，嗣
  由不知情之八德分隊隊員同仁黃凱南或陳冠昱將附表一、附表
  二之申請表等資料內容登錄前開補助發放資料於臺北市補助系
  統內，而核准完成發放程序，足生損害於臺北市政府消防局辦
  理本計畫及款項支付核銷、核結之正確性，並以此方式詐得住
  警器計245組，金額計6萬1,250元。
㈡范峻恩於109年8月1日執行「臺北市政府消防局109年度補助本
  市市民安裝住宅用火災警報器」住警器發放及安裝專案（下稱
  109年度專案）發放及安裝作業，為確認其發放安裝之地址有
  無重複而返回八德分隊後，使用同仁陳冠昱之自然人憑證帳號
  及PIN碼登入臺北市補助系統查詢，發現確有重複情事，依規
  定須將該次發放安裝之住警器取回，竟為獲業務執行績效，明
  知八德分隊隊員僅同仁黃凱南與陳冠昱有權限修改已登錄於臺
  北市補助系統之住警器發放及安裝資料，竟基於對於公務機關
  之電腦無故變更他人電腦之電磁紀錄、變造準公文書、行使變
  造私文書、變造公文書之犯意，先於同日晚間6時44分許前，
  接續使用陳冠昱之自然人憑證登入臺北市補助系統，先將八德
  分隊同仁王礽祐與沈文斌前於109年7月29日執行109年度專案
  所登記，且已鍵入臺北市補助系統之如附表三所示之住警器申
  請人個人資料，變更為如附表四所列載虛偽之申請人姓名、身
  分證字號、地址及手機門號等，無故變更電腦內之電磁紀錄與
  變造準公文書，並在該系統複製如附表三所示之住警器申請人
  個人資料，製作如附表五所示內容之申請電磁紀錄並予登錄取
  得流水號後，於109年8月1日同日稍晚以修正液遮蔽上開附表
  三由隊員同仁王礽祐及沈文斌於109年7月29日提供民眾填寫住
  警器申請表正本上之編號及日期欄位，及職務上製作之領用表
  公文書內之編號、資料核對、審查意見欄位並予以影印後，再
  於影本填載日期為109年8月1日、勾選資料核對及審查意見結
  果及如附表五所載之流水號而予以變造該等申請表之私文書、
  領用表之公文書後，偽充為自己執行109年度專案之成果，持
  交與時任且不知情之八德分隊小隊長張萬仁蓋章核准而行使該
  等不實之申請表，足生損害於附表三、五所示申請人及臺北市
  政府消防局管理住警器安裝補助之正確性。
案經法務部廉政署移送臺灣臺北地方檢察署（下稱臺北地檢署
  ）偵查起訴。
    理  由
壹、程序部分：
按被告以外之人於審判外之言詞或書面陳述，除法律有規定者
  外，不得作為證據。被告以外之人於審判外之陳述，經當事人
  於審判程序同意作為證據，法院審酌該言詞陳述或書面陳述作
  成時之情況，認為適當者，亦得為證據。當事人、代理人或辯
  護人於法院調查證據時，知有刑事訴訟法第159條第1項不得為
  證據之情形，而未於言詞辯論終結前聲明異議者，視為有前項
  之同意。刑事訴訟法第159條第1項、第159條之5第1項、第2項
  分別定有明文。經查，本判決所引用以下被告以外之人於審判
  外陳述之供述證據，迄本案言詞辯論終結前，公訴人、被告范
  峻恩及其辯護人均未表示異議，本院審酌上開證據作成時，並
  無違法或不當之情況，又均無證明力明顯過低之情形，因認上
  開證據方法均適當得為證據，依上揭規定，應均有證據能力。
本判決所引用其餘所依憑判斷之非供述證據，亦無證據證明係
  違反法定程序所取得，或其他不得作為證據之情形，且與本案
  待證事實間復具有相當關聯性，依刑事訴訟法第158 條之4 規
  定之反面解釋，亦均有證據能力。
貳、實體部分：
認定犯罪事實所憑之證據及理由：　
㈠訊據被告於本院準備程序及審理時對於上開犯罪事實坦承不諱
  （見本院卷第142、215至216頁），核與證人即臺北市政府消
  防局八德分隊消防隊員黃凱南、陳冠昱、王浡竑、許志豪、盧
  柏翰、朱家禾、證人即臺北市政府消防局第三救災救護大隊消
  防員蔡孟佑、證人即臺北市政府消防局第三大隊中山中隊松江
  分隊消防員游皓鈞、證人即臺北市政府消防局第三大隊中山中
  隊圓山分隊消防員李玠育、證人即臺北市政府消防局第二大隊
  大安中隊消防員張毅祥、證人即被告友人王宣翰、毛建堯於廉
  政官詢問中及偵訊中之證述大致相符（見臺北地檢署109年度
  他字第5226號偵查卷【下稱他卷】一第29至38頁、卷二第3至7
  、17至20、23至28、35至40、43至47、51至56、59至75、133
  至142、145至147、149至154、165至171、175至187、217、22
  1至223、227至228、229至233、267至272、275至284、291至2
  93、297至305、309至318、357至367、371至383、395至400頁
  、臺北地檢署109年度偵字第31248號卷【下稱31248號偵卷】
  第71至73、79至81、151至155、163至163、177至186、191至1
  93頁、法務部廉政署109廉查北21號卷證據資料卷【下稱21號
  證據資料卷】1-1第87至90、91至93頁），並有被告之法務部
  廉政署人事調閱單、臺北市政府消防局推廣設置住宅用火災警
  報器細部執行計畫、臺北市政府消防局推廣設置住宅用火災警
  報器細部執行計畫執行分工表、臺北市市有財產管理作業手冊
  第11點受贈動產規定、臺北市政府消防局第三救災救護大隊10
  8年9月9日簽陳、臺北市政府消防局第三救災救護大隊松山中
  隊八德分隊查勤報告及臺北市政府消防局政風室109年1月16日
  訪談記錄、法務部廉政署109年6月9日實地勘查臺北市○○區○○
  街000號1樓紀錄表及勘查照片、臺北市政府消防局108年2月12
  日補助詹盛凱安裝住宅用火災警報器申請表、臺北市政府消防
  局108年9月2日補助周博元安裝住宅用火災警報器申請表及詹
  盛凱個人戶籍資料查詢結果、法務部廉政署109年6月9日實地
  勘查臺北市○○區○○路0段000巷00弄00號紀錄表及勘查照片、臺
  北市政府消防局108年1月25日補助賴麗娟安裝住宅用火災警報
  器申請表、臺北市政府消防局108年9月6日補助陳博家安裝住
  宅用火災警報器申請表及賴麗娟個人戶籍資料查詢結果、法務
  部廉政署109年6月9日實地勘查臺北市○○區○○○路000巷0號1樓
  紀錄表及勘查照片、臺北市政府消防局107年7月31日補助謝宗
  哲安裝住宅用火災警報器申請表、臺北市政府消防局108年9月
  1日補助楊欣益安裝住宅用火災警報器申請表及謝宗哲個人戶
  籍資料查詢結果、法務部廉政署109年6月9日實地勘查臺北市○
  ○區○○路0號1樓紀錄表及勘查照片、臺北市政府消防局108年2
  月28日補助王玉梅安裝住宅用火災警報器申請表、臺北市政府
  消防局108年9月1日補助羅兆展安裝住宅用火災警報器申請表
  及王玉梅個人戶籍資料查詢結果、法務部廉政署109年6月9日
  實地勘查臺北市○○區○○街0巷00號2樓紀錄表及勘查照片、法務
  部廉政署109年6月9日實地勘查新北市○○區○○路0段000巷00號5
  樓之1紀錄表、臺北市政府消防局107年6月20日補助陳次升安
  裝住宅用火災警報器申請表、臺北市政府消防局108年9月3日
  補助田芝寧安裝住宅用火災警報器申請表及陳次升個人戶籍資
  料查詢結果、臺北市政府消防局107年7月31日補助吳佑天安裝
  住宅用火災警報器申請表、臺北市政府消防局108年9月1日補
  助周鶴軒安裝住宅用火災警報器申請表及吳佑天個人戶籍資料
  查詢結果、臺北市政府消防局107年7月31日補助劉文凱安裝住
  宅用火災警報器申請表、臺北市政府消防局108年9月1日補助
  杜梅玉安裝住宅用火災警報器申請表及劉文凱個人戶籍資料查
  詢結果、臺北市政府消防局107年7月31日補助胡勻雯安裝住宅
  用火災警報器申請表、臺北市政府消防局108年9月1日補助徐
  子傑安裝住宅用火災警報器申請表及胡勻雯個人戶籍資料查詢
  結果、臺北市政府消防局107年7月31日補助邱玟玲安裝住宅用
  火災警報器申請表、臺北市政府消防局108年9月1日補助陳彥
  豪安裝住宅用火災警報器申請表及邱玟玲個人戶籍資料查詢結
  果、臺北市政府消防局107年7月31日補助郭彥宏安裝住宅用火
  災警報器申請表、臺北市政府消防局108年9月1日補助辜國華
  安裝住宅用火災警報器申請表及郭彥宏個人戶籍資料查詢結果
  、永揚公司108年9月26日出貨單、永揚公司108年9月26日電子
  計算機統一發票、臺北市松山區戶政事務所109年10月30日北
  市松戶資字第1096003060號函檢附全戶戶名查詢資料、被告交
  由民眾填寫之臺北市政府消防局補助安裝住宅用火災警報器申
  請表、及職務上製作之臺北市政府消防局補助安裝住宅用火災
  警報器審查表及領用表、經被告以修正液塗抹及影印變造編號
  及日期之臺北市政府消防局補助安裝住宅用火災警報器申請表
  、領用表、臺北市政府消防局109年12月24日北市消預字第109
  3046441號函檢附之所屬第三大隊松山中隊八德分隊發放109年
  臺北市政府補助住宅用火災警報器八德分隊臺北市補助系統資
  料（見21號證據資料卷1-1第99頁、101至109、111至112、113
  、115至117、123至126、129至137、139至147、149至157、15
  9至167、169至181、183至187、189至193、195至199、201至2
  05、207至211、219至221、223至723頁、21號證據資料卷1-2
  、法務部廉政署110廉查北1號卷【下稱1號卷】第87至96頁、9
  9至119頁）等件在卷可佐，此部分事實首堪認定。
㈡起訴書附表一編號85之申請表填載之地址為光復北路161巷2號1
  樓，申請人姓名為黃文慶，身分證統一編號為Z000000000、該
  身分證統一編號查詢結果為沈裕棟，該址查詢全戶戶役政所得
  資料為無資料（見21號證據資料卷1-2第171至172頁、1-1第40
  3頁），起訴書附表一編號85誤申請表填載之地址為20號2樓、
  且就申請人姓名、身分證統一編號、身分證統一編號查詢結果
  欄位誤為資料不存在，就該址查詢全戶戶役政所得資料欄位誤
  為李瓊玲，均應由本院逕予更正。又起訴書雖認被告以此方式
  詐得住警器計245組，以每組699元計算，合計金額為17萬1,25
  5元，惟依卷內共同供應契約顯示臺北市政府消防局取得住警
  器之成本為每個250元，有臺北市政府消防局請購單乙紙在卷
  可查（見他卷一第117頁），故本案245組住警器之合計犯罪所
  得金額應為6萬1,250元（計算式：245組×250元＝6萬1,250元）
  ，亦應由本院逕予更正。
㈢被告雖於本院供稱：關於本案附表一領用表編號1至21、25至31
  、40至58、64、68、75至79、81、89至97、99至127、132、13
  6至137、140至146、148、附表二領用表編號12至21所示之公
  文書內之資料核對、審查意見等欄位，本係以反白「■」方式
  註記於「經核對申請表相關資料無繕寫錯誤」、「合於補助規
  定…」選項中，並非其以手寫方式勾選等語（見本院卷第71頁
  ），惟被告於本院準備程序及審理中亦供陳：臺北市政府消防
  局承辦人員為了方便作業，有時候會在領用表後面直接勾選符
  合資格，當下民眾填寫的資料就只有申請表第1頁的領用人個
  資而已，我係以附表一、二不實之申請人之資料申請住警器，
  值勤時係直接拿申請表、領用表填寫使用等語，並坦認此部分
  犯行（見本卷第142、205至207頁），可見被告知悉領用程序
  中，係由民眾填寫申請表之資料，至於領用表之資料核對、審
  查意見等欄位則係由臺北市政府消防局承辦人員填載，確認「
  經核對申請表相關資料無繕寫錯誤」、「合於補助規定…」等
  項目，則不論該審查選項是否係預先以反白「■」方式勾選、
  或待民眾填入申請表完成後，再由臺北市政府消防局承辦人員
  以手寫方式勾選，究不影響被告之犯罪歷程，係以不實之申請
  資料填載於申請表內，致使其經手之附表一、附表二編號12至
  21之領用表公文書內有佯稱「經核對申請表相關資料無繕寫錯
  誤」、「合於補助規定…」等公文書登載不實之犯行。
㈣被告取得本案245組住警器，具有不法所有之意圖：
　按貪污治罪條例第5條第1項第2款規定之利用職務上機會詐取
  財物罪，係刑法詐欺取財罪之特別法，行為人主觀上除須有施
  用詐術使人交付財物之故意外，尚須有「為自己或第三人不法
  所有」之意圖，始克相當，屬目的犯（意圖犯）之一種。被告
  偽以附表一、二所示申請人之名義向臺北市政府消防局申請取
  得245組住警器後，既無發放予臺北市轄區內居住之民眾，亦
  未返還予臺北市政府消防局，甚且被告曾經表示將贈送住警器
  予非臺北市民之證人王宣翰、毛建堯，亦經證人王宣翰、毛建
  堯於廉政官詢問時、偵訊時證述明確（見21號證據資料卷1-1
  第87至90、91至93頁、31248號偵卷第71至73、79至81頁），
  堪認被告取得住警器後，確未用於公務，而係挪為私用，具有
  不法所有之意圖。至於被告辯稱係為求勤務表現才偽以附表一
  、二所示申請人之名義向臺北市政府消防局申請住警器等語，
  僅係其犯罪動機之說明，不影響其取得住警器後納為自己所有
  ，並無返還意圖之主觀犯意。
㈤綜此，本案事證明確，被告所為上開犯行堪以認定，應予依法
  論科。　
論罪
㈠被告為刑法第10條第2項第1款前段所稱之身分公務員：
  按刑法第10條第2項第1款前段所指「依法令服務於國家、地方自治團體所屬機關而具有法定職務權限」之公務員，係著重於其服務於上開機關之身分，學理上稱為「身分公務員」。此類公務員之任用方式，祇須有法令之任用依據即可，不論其係經由考試晉用、選舉產生、約聘僱用或政治任命，更不論其係專職或兼任、長期性或臨時性。又所謂「法定職務權限」，並不以法律明文規定者為限，其他具有法規性質之命令、機關長官基於內部事務分配而為之職務命令，以及機關內發布之行政規章等所定之職務，皆屬之。凡公務員在其職務範圍內所應為或得為之事務，均為其「法定職務權限」，並不以涉及公權力行使之事項為限，即無關公權力之公行政作用及其他私經濟行為，亦包括在內。查被告於107年3月起任職八德分隊隊員迄今，負責管轄區域內各類場所消防設備安全檢查事務，為依法令服務於地方自治團體所屬機關，而具有法定職務權限之刑法第10條第2項第1款所稱身分公務員。
㈡犯罪事實㈠部分
⒈按貪污治罪條例第5條第1項第2款之利用職務機會詐取財物罪，
  以依據法令從事公務之人員利用職務上之機會，詐取財物，為
  其構成要件。所謂利用職務上之機會，係指假借職務上一切機
  會，予以利用者而言。而所利用之機會，並不限於職務本身固
  有之機會，即使由職務上所衍生之機會，亦包括在內，且此機
  會，不以職務上有決定權者為限，因職務上衍生之申領財物者
  ，亦包括在內。被告假借職務上之機會，冒用如附表一、二所
  示各申請人名義所偽造之申請表，向所屬單位領取詐領住警器
  ，此顯係利用職務上所衍生之機會詐取財物至明。
⒉又按公務員故意犯刑法瀆職罪章以外之罪，除有刑法第134條但
  書所載之情形外，苟於職務上之權力、機會或方法，有所假借
  ，即應按該條前段之規定加重其刑至二分之一。又刑法第134
  條前段之規定，屬刑法分則之加重，係就犯罪類型變更之個別
  犯罪行為，予以加重處罰，而成立另一獨立之罪，其法定刑應
  按原犯罪行為該當法條所定法定本刑加重二分之一之結果計之
  ，最高法院94年度台上字第4721號判決要旨參照。被告假借職
  務上之機會，冒用如附表一、二所示各申請人名義所偽造之申
  請表，屬偽造之私文書，並檢附該等偽造之申請表提出予八德
  分隊所為，均係犯刑法第134條、第216條、第210條之公務員
  假借職務上之機會行使偽造私文書罪，並應依同法第134 條加
  重其刑。公訴意旨雖漏未敘及刑法第134條，然業經本院告知
  此加重之條文(見本院卷第184頁)，對於被告之防禦權自無妨
  礙。
⒊又被告明知並無如附表一、二所示之申請人申請住警器，仍於
  於附表一、附表二編號12至21之領用表、以及附表二編號1至1
  0、22至97審查結果欄位之公文書上登載不實之申請事項，均
  係犯刑法第213條公文書不實登載罪。
⒋核被告就附表一、以及附表二編號1至10、12至97所為，係犯貪
  污治罪條例第5條第1項第2款之公務員利用職務上機會詐取財
  物罪、刑法第134條、第216條、第210條之公務員假借職務上
  之機會行使偽造私文書罪、刑法第213條之公文書不實登載罪
  ；被告就附表二編號11所為，係犯貪污治罪條例第5條第1項第
  2款之公務員利用職務上機會詐取財物罪、刑法第134條、第21
  6條、第210條之公務員假借職務上之機會行使偽造私文書罪。
  被告所為各次行使偽造私文書部分，其各次偽造署押之行為，
  為各該偽造私文書之階段行為，偽造後復持以行使，各次偽造
  私文書之低度行為經各該行使偽造私文書之高度行為所吸收，
  均不另論罪。
⒌被告利用不知情之臺北市政府消防局承辦人員將如附表一、二
  所示申請表逐級上陳，並利用不知情之證人黃凱南、陳冠昱將
  不實之住警器申請資料登載於臺北市補助系統，以遂行公務員
  假借職務上之機會行使偽造私文書罪，以詐領住警器，均為間
  接正犯。
⒍被告於密接時間內，多次為如附表一、以及附表二編號1至10、
  12至97所示公務員利用職務上機會詐取財物罪、行使偽造私文
  書、公文書不實登載罪，以及為如附表二編號11所示公務員利
  用職務上機會詐取財物罪、行使偽造私文書罪，以虛捏住警器
  申請情形，遂行其利用職務上機會詐取財物犯行之目的，主觀
  上顯係基於單一之犯意及同一預定計畫下，以數個舉動接續進
  行，而侵害同一法益，在時間、空間上有密切關係，依一般社
  會健全觀念，難以強行分開，在刑法評價上，以視為數個舉動
  之接續實行，合為包括之一行為予以評價，較為合理，應認屬
  接續犯各僅論以一罪。
⒎被告就附表一、以及附表二編號1至10、12至97所示利用職務上
  機會行使偽造私文書與公文書不實登載罪而詐取財物，係基於
  單一行使偽造私文書、公文書登載不實以詐領住警器之目的，
  乃以一行為觸犯上開3罪名；就附表二編號11所示利用職務上
  機會行使偽造私文書，而詐取財物，係基於單一行使偽造私文
  書以詐領住警器之目的，乃以一行為觸犯上開2罪名屬想像競
  合犯，均應依刑法第55條規定從一重之貪污治罪條例第5條第1
  項第2款利用職務上機會詐取財物罪處斷。
⒏關於本案與減刑相關之說明：
⑴貪污治罪條例第8條第2項前段部分：
  按貪污治罪條例第8條第2項前段「犯第4條至第6條之罪，在偵
  查中自白，如有所得並自動繳交全部所得財物者，減輕其刑」
  之規定，係為鼓勵公務員於犯貪污罪之後能勇於自新而設，被
  告於偵查中自白，復就全部所得財物，於偵、審中自動繳交者
  ，因已足認確有悛悔向善之意，即應准予寬典。查被告就其所
  犯利用職務上機會詐取財物部分，在偵查中與本院審理中均自
  白不諱，且其就犯罪事實㈠所示犯行，實際獲得財物245組住
  警器，被告雖曾繳回284組住警器予八德分隊，有法務部廉政
  署現勘記錄在卷可佐（見他卷二第495至497頁），然被告所繳
  回之284組住警器中，僅有154組係臺北市政府消防局用以發放
  與民眾之住警器原物，其餘70組則為被告自行另向永揚公司、
  網路購物賣家、特力屋、大潤發等處購入繳回八德分隊，業經
  被告於偵訊中、本院審理中供陳在案（見本院卷第208至210頁
  、31248號偵卷第120頁），而被告於偵查中復曾繳回以每組69
  9元計算之不法犯罪所得17萬1,255元（計算式：245組×699元＝
  17萬1,255元），有臺灣臺北地方檢察署自行收納款項收據存
  卷足按（見110年度偵字第2720號偵查卷【下稱2720號偵卷】
  第61至62頁），又依卷內共同供應契約顯示臺北市政府消防局
  取得住警器之成本為每個250元，已如前述，堪認被告就無法
  繳回詐領之住警器原物91組（計算式：245組-154組＝91組），
  犯罪所得應為2萬2,750元（計算式：91組×250元＝2萬2,750元
  ），被告已繳回之犯罪所得已超過2萬2,750元，堪認被告就本
  案犯罪事實㈠之犯罪所得均已繳回八德分隊在案，是就被告上
  開所犯貪污治罪條例第5條第1項第2款之罪，應依貪污治罪條
  例第8條第2項前段之規定，減輕其刑。
⑵對被告適用刑法第59條之說明：
  檢察官雖認被告行為時間非短，影響民眾權益、機關聲譽甚深
  ，也造成民怨，認本案不應依刑法第59條減輕其刑云云，惟按
  刑法第59條之規定，犯罪之情狀顯可憫恕，認科以最低度刑仍
  嫌過重者，得酌量減輕其刑，同法第57條規定，科刑時應審酌
  一切情狀，為科刑重輕之標準，於裁判上酌減其刑時，應就犯
  罪一切情狀（包括刑法第57條所列舉之10款事項），予以全盤
  考量，審酌其犯罪有無可憫恕之事由，以為判斷。故適用第59
  條酌量減輕其刑時，並不排除第57條所列舉10款事由之審酌，
  惟其程度應達於確可憫恕，始可予以酌減（最高法院70年度第
  6次刑事庭會議決議可資參照），衡酌被告所犯本案犯罪事實
  期間㈠之利用職務機會詐取財物罪為法定刑7年以上有期徒刑
  ，刑責甚重，而其於本院審理時業已坦認犯行不諱，復已於偵
  查中將詐領之245組住警器繳回八德分隊（見他卷二第495至49
  7頁），犯後態度尚佳，其惡性尚非嚴重，衡量被告詐領之245
  組住警器價值非高，危害之情節要屬輕微，固已獲依貪污治罪
  條例第8條第2項前段之規定減刑之寬典，然經減輕後之刑度，
  仍屬3年6月以上有期徒刑之重罪，仍有情輕法重之憾，如遽論
  科以此重典，不免過苛，爰均依刑法第59條規定予以減輕其刑
  ，並依法遞減之。　　　　
㈢犯罪事實㈡部分
⒈刑法分則所列各罪，其須告訴乃論者，以法律有明文規定者為
  限；犯罪類型中有無採取告訴乃論之必要，屬於立法政策之形
  成。刑法第361條：「對於公務機關之電腦或其相關設備犯前3
  條之罪者，加重其刑至二分之一。」之規定，屬於借罪借刑雙
  層式簡略立法之一種，係以借犯第358條至第360條各條之原罪
  ，再加上對於公務機關之電腦或其相關設備為行為客體犯罪之
  構成條件而成，並借原罪之基準刑以加重其刑至二分之一為其
  法定本刑。此與單層式借刑之立法例，如刑法第320條第2項、
  第339條第2項等規定，均屬於獨立之犯罪類型。故於借罪後，
  因其罪之構成要件已具備，而與原罪脫離，並為獨立之另一罪
  名，僅因其條文本身並無刑罰之規定，仍須併引其罰出刑由之
  法條依據而已。同法第363條明定：「第358條至第360條之罪
  ，須告訴乃論。」依文義解釋，自不包括屬於別一罪名之刑法
  第361條之罪。
⒉無故取得、刪除或變更他人電腦或其他相關設備之電磁紀錄，
  致生損害於公眾或他人者，刑法第359條定有明文。所謂「取
  得」，係指透過電腦之使用，以複製等方式，取得他人之電磁
  紀錄而言；所謂「刪除」，係指反於電磁紀錄製成之方法，將
  電磁紀錄完全或部分消除而言；所謂「變更」，係指透過電腦
  之手段，將電磁紀錄內容予以全部或部分更改而言。而電腦已
  成為今日日常生活之重要工具，民眾對電腦之依賴性與日俱增
  ，若電腦中之重要資訊遭到取得、刪除或變更，將導致電腦使
  用人之重大損害（參照該條之立法理由），足認本條犯罪之成
  立雖以對公眾或他人產生具體之損害為必要，然本項法益既係
  在於維持電子化財產秩序，故並不以實際上對公眾或他人造成
  經濟上之損害為限，只要電腦中重要資訊發生得喪變更，已足
  導致電腦使用人發生損害，即足該當。被告於107年3月起任職
  八德分隊隊員迄今，負責管轄區域內各類場所消防設備安全檢
  查事務，為依法令服務於地方自治團體所屬機關而具有法定職
  務權限之公務員，無故變更臺北市補助系統電腦內之電磁紀錄
  ，使原始主機內所儲存如附表三之紀錄無法讀取，係以電腦之
  手段將電磁紀錄內容全部更改，使臺北市政府消防局之人員無
  法核對是否有重複請領住警器之情形，影響臺北市政府消防局
  之公務運作，已足使臺北市政府消防局因此受有損害，係犯刑
  法第134條、第361條、第359條公務員假借職務上之機會對於
  公務機關之電腦無故變更他人電腦之電磁紀錄罪，應依刑法第
  134條前段、第361條加重其刑，並依同法第70條第1項規定遞
  加重其刑。
⒊臺北市補助系統電磁紀錄係為管理臺北市政府消防局公務上所
  掌管住警器之發放情形，性質上屬準公文書之電磁紀錄；且被
  告所為致生損害於臺北市政府消防局管理住警器發放情形之正
  確性。核被告所為，係犯刑法第134條、第361條、第359條公
  務員假借職務上之機會對於公務機關之電腦無故變更他人電腦
  之電磁紀錄罪、刑法第134條、第220條第2項、第211條公務員
  假借職務上之機會變造準公文書罪、刑法第134條、第216條、
  第210條之公務員假借職務上之機會行使變造私文書罪，刑法
  第134條、第211條之公務員假借職務上之機會偽造公文書罪，
  並均應依同法第134條加重其刑。被告假借職務上之機會變造
  如附表五所示申請表之私文書之低度行為，應為其後行使之高
  度行為所吸收，不另論罪。公訴意旨雖漏未敘及刑法第134條
  ，然業經本院告知此加重之條文(見本院卷第184頁)，對於被
  告之防禦權自無妨礙。又公訴意旨所犯法條欄雖漏未敘及被告
  涉犯刑法第134條、第220條第2項、第211條公務員假借職務上
  之機會變造準公文書罪，因此部分之犯罪事實，已經明確記載
  於起訴書犯罪事實，應認已起訴，而本院於言詞辯論時雖未告
  知可能涉犯之罪名包含公務員假借職務上之機會變造準公文書
  罪，然本院認定上開被告所為公務員假借職務上之機會變造準
  公文書罪之犯行與起訴犯罪事實相同，是關於公務員假借職務
  上之機會變造準公文書罪，雖未於審判期日告知被告應予新增
  罪名，然在調查證據程序中，已就被告犯罪事實㈡涉及公務員
  假借職務上之機會變造準公文書罪之部分加以調查，復提示卷
  內證據資料並告以要旨且命被告表示意見，及於調查證據完畢
  後業令被告、辯護人就檢察官起訴犯罪事實為辯論，是本院雖
  未於審判期日踐行告知被告前揭新增公務員假借職務上之機會
  變造準公文書罪之罪名，尚無礙於被告防禦權之行使，附此敘
  明。
⒋被告利用不知情之臺北市政府消防局小隊長張萬仁核章審查如
  附表五所示之申請表、領用表，以遂行公務員假借職務上之機
  會行使變造私文書罪、變造公文書罪，為間接正犯。
⒌被告於密接時間內，多次變更臺北市補助系統內附表三所示資
  料為附表四之內容，所犯對於公務機關之電腦無故變更他人電
  腦之電磁紀錄罪、公務員假借職務上之機會變造準公文書罪，
  以及所犯如附表五所示公務員假借職務上之機會行使變造私文
  書罪、變造公文書罪，以虛捏住警器申請情形，主觀上顯係基
  於單一之犯意及同一預定計畫下，以數個舉動接續進行，而侵
  害同一法益，在時間、空間上有密切關係，依一般社會健全觀
  念，難以強行分開，在刑法評價上，以視為數個舉動之接續實
  行，合為包括之一行為予以評價，較為合理，應認屬接續犯各
  僅論以一罪。
⒍被告假借職務上之機會對於公務機關之電腦無故變更他人電腦
  之電磁紀錄罪、公務員假借職務上之機會變造準公文書罪、行
  使變造私文書罪、變造公文書罪，係基於單一詐領住警器之目
  的，乃以一行為觸犯上開4罪名，屬想像競合犯，應依刑法第5
  5條規定從一重之公務員假借職務上之機會對於公務機關之電
  腦無故變更他人電腦之電磁紀錄罪處斷。至公訴意旨雖認被告
  所犯前揭無故變更公務電腦系統電磁紀錄及行使變造私文書、
  變造公文書等罪間，犯意各別，行為有異，應予分論併罰，尚
  有誤會，併予說明。　
㈣被告上開所犯公務員利用職務上機會詐取財物犯行（即犯罪事
  實欄一㈠）、公務員假借職務上機會，故意犯無故變更公務機
  關電腦電磁紀錄罪犯行（即事實欄一㈡），犯意各別，行為互
  殊，應予分論併罰。
㈤爰以行為人之責任為基礎，審酌被告身為公務人員，不知廉潔
  自持，為貪圖小利，竟利用職務上辦理住警器之發放安裝事務
  ，藉此從中詐取財物；並變更公務電腦電磁紀錄，虛捏住警器
  申請情形，其所為影響國民對於公務機關廉潔之信賴，殊非可
  取；惟念及被告無犯罪前科經法院論罪科刑之素行，與被告犯
  後坦承犯行，並繳回犯罪所得，堪認尚具悔意，併考量被告之
  犯罪動機、目的，暨其被告於本院審理中所自陳大學畢業、目
  前停職中，需扶養其父母之生活狀況、智識程度等一切情狀（
  見本院卷第211頁），分別量處如主文所示之刑。再基於罪責
  相當之要求，在外部性及內部性界限範圍內，為適度反應被告
  之犯罪動機、目的、手段、犯後態度等人格特性，並綜合斟酌
  被告犯罪行為之不法與罪責程度，及對其等施以矯正之必要性
  ，定如其應執行刑如主文所示，以示懲戒。
㈥按犯本條例之罪，宣告有期徒刑以上之刑者，並宣告褫奪公權
  ，貪汙治罪條例第17條定有明文。查被告所為如犯罪事實欄一
  ㈠所示犯行，係犯貪污治罪條例之罪，復經宣告有期徒刑以上
  之刑，應依貪汙治罪條例第17條規定宣告褫奪公權，且依刑法
  第37條第2項規定宣告如主文所示之褫奪公權。
㈦緩刑
　檢察官雖認本案被告所犯公務員利用職務上機會詐取財物之罪
  ，為法定最輕本刑7年以上之罪，且被告詐領之住警器達245組
  ，影響民眾權益、機關聲譽甚深，犯罪所得超過17萬元，本案
  不應宣告緩刑云云，惟本件被告所犯各罪之宣告刑均未逾有期
  徒刑2年，且被告未曾因故意犯罪受有期徒刑以上刑之宣告，
  有臺灣高等法院被告前案紀錄表在卷可考，其犯後坦承犯行，
  並已於偵查中繳回全部犯罪所得，深具悔意，堪認被告雖因一
  時失慮而罹刑典，然經此偵審程序，信其已能知所警惕，慎重
  行事，而無再犯之虞，本院因認上開對被告所宣告之刑以暫不
  執行為適當，爰依刑法第74條第1項第1款規定宣告緩刑5年，
  以啟自新。惟由被告違反本案之情節，足見欠缺守法信念，為
  強化其正確法治觀念，並深切記取本案教訓，督促其時時警惕
  ，避免再度犯罪，本院認除前開緩刑宣告外，尚有加諸被告一
  定負擔之必要，爰依刑法第74條第2項第5款之規定，命被告於
  本判決確定之日起1年內，向指定之政府機關、政府機構、行
  政法人、社區或其他符合公益目的之機構或團體提供150小時
  之義務勞務，及依刑法第74條第2項第8款規定，命被告應於本
  判決確定之日起1年內，完成法治教育課程6場次，併依刑法第
  93條第1項第2款之規定，宣告緩刑期間付保護管束，以促其於
  緩刑期間徹底悔過。倘被告違反上開所定負擔情節重大，足認
  原宣告之緩刑難收其預期效果，而有執行刑罰之必要，依刑法
  第75條之1第1項第4款規定，得撤銷緩刑之宣告，併予敘明。
㈧沒收部分：
⒈按105年6月22日修正公布前貪污治罪條例第10條第1項規定：「
  犯第4條至第6條之罪者，其所得財物，應予追繳，並依其情節
  分別沒收或發還被害人。」是符合上開規定之犯罪，自應就犯
  罪所得財物，諭知追繳、沒收或發還被害人，並無例外，以澈
  底剝奪貪污犯罪之所得財物。至貪污治罪條例第8條規定「犯
  第4條至第6條之罪，於犯罪後自首，如有所得並自動繳交全部
  所得財物者，減輕或免除其刑；因而查獲其他正犯或共犯者，
  免除其刑。犯第4條至第6條之罪，在偵查中自白，如有所得並
  自動繳交全部所得財物者，減輕其刑；因而查獲其他正犯或共
  犯者，減輕或免除其刑。」旨在鼓勵犯罪行為人或被告於犯罪
  後自首或在偵查中自白，如有不法所得者，並自動繳交全部所
  得財物，且供出其他正犯或共犯，以利偵查、審判，俾得減輕
  或免除其刑。上開追繳、沒收或發還被害人與減輕或免除其刑
  規定之規範目的有別，自應一併適用，不可混淆。是被告犯上
  述貪污罪並自動繳交全部所得財物者，就已自動繳交之全部所
  得財物，於判決固無庸再諭知追繳，惟仍應諭知沒收或發還被
  害人，俾於判決確定後，由檢察官依刑事訴訟法第470條第1項
  前段規定，據以指揮執行。否則在判決確定後，將因確定判決
  未就自動繳交之全部所得財物諭知沒收或發還被害人，檢察官
  指揮執行沒收或發還被害人缺乏依據，徒生處理上無謂之爭議
  ，亦不符澈徹底剝奪貪污犯罪所得之立法目的（最高法院106
  年度台非字第100號判決意旨參照）。
⒉被告就所犯如犯罪事實欄一㈠所示之罪，其所詐得245組住警器
  中，有154組原物已繳回八德分隊，均不宣告沒收，就無法繳
  回詐領之住警器原物91組，所繳回之犯罪所得為2萬2,750元，
  已如前述，揆諸前揭說明，此部分犯罪所得仍應依刑法第38條
  之1第1項前段規定，宣告沒收。
⒊被告於如犯罪事實欄一㈠所載如附表一、附表二編號11至21「偽
  造之署押」欄所示申請表、領用表上偽造共159人（計算式：
  附表一148名申請人+ 附表二編號11至21之11名申請人＝159人
  ）之署名各2枚，及於如附表二編號1至10、22至97「偽造之署
  押」欄所示申請表上偽造86名申請人之署名各1枚，不問屬於
  犯人與否，均應依刑法第219條之規定諭知沒收。至如附表一
  、二、五所示申請表、領用表，與附表四所示臺北市補助系統
  之電磁紀錄準公文書，既經被告提出臺北市政府消防局以辦理
  核銷，均已非屬被告所有之物，本院自無從宣告沒收，爰不另
  為沒收之諭知。
不另為無罪諭知部分
㈠公訴意旨另以：被告范峻恩就如附表二編號11所示之領用表之
  「審查意見欄」是否合於補助規定、將補助贈與1只住警器之
  公文書內登載不實之審核內容，涉有公文書不實登載罪嫌；就
  如附表一、附表二編號11至21所示之住警器申請案中於領用表
  「審查意見欄」是否合於補助規定、將補助贈與1只住警器之
  公文書內登載不實之審核內容，與附表二編號1至10、22至97
  所示住警器申請案中於「資格條件審查結果」欄位是否與申請
  資格相符之公文書內不實登載符合補助規定，逐級陳報臺北市
  政府消防局辦理核結而行使之，均涉有行使公務員登載不實文
  書之行使罪嫌；就所變造附表五內容之領用表公文書後，偽充
  為自己執行109年度專案之成果，持交與時任且不知情之八德
  分隊小隊長張萬仁蓋章核准而行使，因認被告就此部分涉有行
  使變造公文書之行使罪嫌等語。
㈡按犯罪事實應依證據認定之，無證據不得認定犯罪事實；又不
  能證明被告犯罪者，應諭知無罪之判決，刑事訴訟法第154條
  第2項、第301條第1項分別定有明文。而事實之認定，應憑證
  據，如未能發現相當證據，或證據不足以證明，自不能以推測
  或擬制之方法，以為裁判基礎；所謂認定犯罪事實之證據，係
  指足以認定被告確有犯罪行為之積極證據而言，如未發現相當
  證據，或證據不足以證明，自不能以推測或擬制之方法，以為
  裁判基礎。且刑事訴訟上證明之資料，無論其為直接證據或間
  接證據，均須達於通常一般人均不致於有所懷疑，而得確信其
  為真實之程度，始得據為有罪之認定，若其關於被告是否犯罪
  之證明未能達此程度，而有合理性懷疑之存在，致使無從形成
  有罪之確信，根據「罪證有疑，利於被告」之證據法則，即不
  得遽為不利被告之認定（最高法院76年台上字第4986號判例、
  40年台上字第86號判例意旨參照）。又依刑事訴訟法第161條
  第1項之規定：檢察官就被告犯罪事實，應負舉證責任，並指
  出證明之方法。因此，檢察官對於起訴之犯罪事實，應負提出
  證據及說服之實質舉證責任。倘其所提出之證據，不足為被告
  有罪之積極證明，或其指出證明之方法，無從說服法院以形成
  被告有罪之心證，基於無罪推定之原則，自應為被告無罪判決
  之諭知（最高法院92年台上字第128號判例意旨參照）。
㈢被告於附表二編號11之領用表公文書內，並未於資料核對、審
  查意見等欄位，佯以「經核對申請表相關資料無繕寫錯誤」、
  「合於補助規定…」等情形，有卷內附表二編號11之領用表在
  卷可稽（見21號證據資料卷1-2第320頁），難認被告有公文書
  不實登載之犯行，遑論有何行使登載不實之公文書犯行。
㈣又按刑法上行使偽造文書或登載不實之文書，係以行為人本於
  該文書之內容有所主張，始克成立。則簽擬不實之簽呈公文書
  呈核，則該等公文書既須層轉由會計單位或主管核可判行，自
  應僅屬機關內部職務上之層轉行為而已，顯然與一般所謂行使
  ，必行為人持用該不實之文書而對於內容有所主張，方與行使
  罪名相當之情形有別（最高法院93年度台上字第5062號判決參
  照）。是被告就如附表一、二所示之住警器申請案中，於如附
  表一、附表二編號12至21所示之領用表公文書內登載不實之審
  核內容，並於如附表二編號1至10、22至97所示申請表中資格
  條件審查結果欄位之公文書內不實登載符合補助規定，雖構成
  公務員登載不實之公文書，以及就變造如附表五內容之領用表
  ，雖均構成變造公文書之犯行，被告其後縱有就如上開登載不
  實內容之公文書逐級陳報臺北市政府消防局辦理核結，並將變
  造如附表五內容之領用表偽充為自己執行109年度專案之成果
  ，持交與時任且不知情之八德分隊小隊長張萬仁蓋章核准之行
  為，僅為機關內部職務上之層轉行為而已，並非行使公文書之
  行為，檢察官指被告於本案填具不實公文書與變造公文書後，
  逐級陳報臺北市政府消防局辦理核結或充作自己專案成果交由
  主管核章之行為，均構成行使公務員登載不實文書，尚有未洽
  ，揆諸首揭說明，就此部分自應為被告無罪之諭知，惟公訴意
  旨認此部分與本案前開犯罪事實㈠㈡有罪部分有接續犯之實質
  上一罪關係，爰不另為無罪諭知，附此敘明。
據上論斷，應依刑事訴訟法第299條第1項前段判決如主文。
本案經檢察官鍾維翰偵查起訴，檢察官陳韻如到庭執行職務。
中　　華　　民　　國　　111 　年　　1 　　月　　19　　日
　　　　　　　　　刑事第十三庭 審判長  法　官　鍾雅蘭
　　　　　　　　　                     法  官  劉庭維
　　　　　　　　　                     法  官  郭又禎
以上正本證明與原本無異。
如不服本判決應於收受送達後20日內向本院提出上訴書狀，並應
敘述具體理由；其未敘述上訴理由者，應於上訴期間屆滿後20日
內向本院補提理由書（均須按他造當事人之人數附繕本）「切勿
逕送上級法院」。
                                       書記官  殷玉芬　
中　　華　　民　　國　　111 　年　　1 　　月　　19　　日
附錄本案論罪科刑法條全文 
貪污治罪條例第5條
有下列行為之一者，處 7 年以上有期徒刑，得併科新臺幣 6 千
萬元以下罰金：
一、意圖得利，擅提或截留公款或違背法令收募稅捐或公債者。
二、利用職務上之機會，以詐術使人將本人之物或第三人之物交
    付者。
三、對於職務上之行為，要求、期約或收受賄賂或其他不正利益
    者。
前項第 1 款及第 2 款之未遂犯罰之。
中華民國刑法第210條
（偽造變造私文書罪）
偽造、變造私文書，足以生損害於公眾或他人者，處 5 年以下
有期徒刑。
中華民國刑法第211條
（偽造變造公文書罪）
偽造、變造公文書，足以生損害於公眾或他人者，處 1 年以上
7 年以下有期徒刑。
中華民國刑法第220條
（準文書）
在紙上或物品上之文字、符號、圖畫、照像，依習慣或特約，足
以為表示其用意之證明者，關於本章及本章以外各罪，以文書論
。
錄音、錄影或電磁紀錄，藉機器或電腦之處理所顯示之聲音、影
像或符號，足以為表示其用意之證明者，亦同。
中華民國刑法第213條
（公文書不實登載罪）
公務員明知為不實之事項，而登載於職務上所掌之公文書，足以
生損害於公眾或他人者，處 1 年以上 7 年以下有期徒刑。
中華民國刑法第216條
（行使偽造變造或登載不實之文書罪）
行使第 210 條至第 215 條之文書者，依偽造、變造文書或登載
不實事項或使登載不實事項之規定處斷。
中華民國刑法第359條
無故取得、刪除或變更他人電腦或其相關設備之電磁紀錄，致生
損害於公眾或他人者，處 5 年以下有期徒刑、拘役或科或併科
60 萬元以下罰金。
中華民國刑法第361條
對於公務機關之電腦或其相關設備犯前三條之罪者，加重其刑至
二分之一。
中華民國刑法第134條
（公務員犯罪加重處罰之規定）
公務員假借職務上之權力、機會或方法，以故意犯本章以外各罪
者，加重其刑至二分之一。但因公務員之身分已特別規定其刑者
，不在此限。